臺灣桃園地方法院民事判決　　　　　　108年度重訴字第597號
原　　　告　黃月貞　

訴訟代理人　許啟龍律師
　　　　　　許淑玲律師
　　　　　　張雅蘋律師
被　　　告　李俊昌　
訴訟代理人　邱英豪律師
被　　　告　陳柏餘即富華木業再利用企業社



訴訟代理人　陳志峯律師
複　代理人　李庚道律師
　　　　　　林庭誼律師
上列當事人間請求返還土地等事件，於民國110 年10月13日辯論
終結，本院判決如下：
    主  文
一、被告陳柏餘即富華木業再利用企業社應將桃園市○○區○○
    段000 ○00地號土地上如附件相片所示之廢棄木材、鋼板、
    雜物等地上物，及如附圖所示之鐵皮圍籬、水泥地清除，並
    將土地騰空返還原告。
二、被告李俊昌應將第一項聲明所示水泥地下方之磚塊清除至與
    土地相鄰之路面等高，並將土地騰空返還原告。
三、被告李俊昌應給付原告新臺幣283,871 元，及自民國109 年
    1 月9 日起至清償日止，按週年利率百分之五計算之利息。
四、被告應各給付原告新臺幣154 萬元，及自民國109 年1 月9
    日起至清償日止，按週年利率百分之五計算之利息。暨自民
    國108 年12月19日起至騰空遷讓返還系爭土地止，按月各給
    付原告新臺幣11萬元。
五、前項所命給付，任一被告已為給付者，他被告於已給付範圍
    內免除給付之義務。
六、訴訟費用由被告連帶負擔。
七、本判決第三項於原告以新臺幣10萬元為被告李俊昌供擔保後
    ，得假執行。但被告李俊昌如以新臺幣283,871 元為原告預
    供擔保，得免為假執行。
八、本判決第四項於原告以新臺幣52萬元為被告擔保後，得假執
    行。但被告如以新臺幣154 萬元為原告預供擔保，得免為假
    執行。
    事實及理由
壹、程序方面：
    按不變更訴訟標的，而補充或更正事實上或法律上之陳述者
    ，非為訴之變更或追加，民事訴訟法第256 條定有明文。經
    查，原告起訴時聲明：㈠被告陳柏餘即富華木業再利用企業
    社（下稱陳柏餘）應將坐落桃園市○○區○○段000 ○00地
    號土地（下稱系爭土地）上堆置之廢棄木材清除，並將土地
    騰空遷讓返還原告。㈡被告李俊昌應將系爭土地鋪設之水泥
    剷除，並將土地騰空遷讓返還原告。㈢被告李俊昌應給付原
    告新臺幣（下同）283,871 元，及自起訴狀繕本送達翌日起
    至清償日止，按週年利率百分之五計算之利息。㈣被告應各
    給付原告154 萬元，及自起訴狀繕本送達翌日起至清償日止
    ，按週年利率百分之五計算之利息，並自108 年12月19日起
    至騰空遷讓返還系爭土地止，按月各給付原告11萬元。㈤前
    項之給付如任一被告為給付，其餘被告於其給付範圍內免給
    付義務。㈥願供擔保，請准宣告假執行（本院卷一3 至4 頁
    ）。嗣經本院於審理中履勘測量確定被告占用系爭土地之面
    積後，原告於民國110 年10月13日具狀變更聲明為：㈠被告
    陳柏餘應將系爭土地上堆置如附件相片所示之廢棄木材、鋼
    板、雜物，及如附圖所示之鐵皮圍籬、水泥地清除，並將土
    地騰空遷讓返還原告。㈡被告李俊昌應將第一項聲明所示水
    泥地下方之磚塊清除至與系爭土地相鄰之路面等高，並將土
    地騰空遷讓返還原告。㈢被告李俊昌應給付原告283,871 元
    ，及自起訴狀繕本送達翌日起至清償日止，按週年利率百分
    之五計算之利息。㈣被告應各給付原告154 萬元，及自起訴
    狀繕本送達翌日起至清償日止，按週年利率百分之五計算之
    利息，並自108 年12月19日起至騰空遷讓返還系爭土地止，
    按月各給付原告11萬元。㈤前項之給付如任一被告為給付，
    其餘被告於其給付範圍內免給付義務。㈥願供擔保，請准宣
    告假執行（本院卷二188 、190 頁）。核原告聲明內容之變
    更，係依附圖及勘驗結果所為對原聲明事實上之補充或更正
    ，非訴之變更或追加，依上開規定，應予准許。
貳、實體部分：
一、原告主張：原告於106 年7 月28日與被告李俊昌簽立土地租
    賃契約（下稱系爭租約），將原告所有系爭土地出租予被告
    李俊昌，租期自106 年10月1 日起至111 年9 月30日止，租
    金逐年調漲，自106 年10月1 日起至108 年9 月30日止每月
    租金為11萬元。詎被告李俊昌自107 年8 月起即未給付租金
    ，原告並發現系爭土地已遭被告陳柏餘違法堆置大量廢棄木
    材，經原告以存證信函催告被告李俊昌給付如附表編號1 所
    示自107 年8 月起至10月止租金，並清除系爭土地上所堆置
    的廢棄木材後，被告李俊昌以原告已同意將系爭租約讓與被
    告陳柏餘為由拒絕給付，且未清除上開廢棄木材，然原告僅
    同意被告李俊昌將系爭土地轉租予被告陳柏餘，並未同意被
    告李俊昌將系爭租約讓與被告陳柏餘。原告遂於107 年10月
    17日以存證信函向被告李俊昌終止系爭租約之意思表示，另
    請求被告陳柏餘將系爭土地上廢棄木材騰空返還原告，然被
    告均未置理。爰分別依民法第767 條第1 項、第2 項規定，
    請求被告陳柏餘將系爭土地上所堆置之廢棄木材、鋼板、雜
    物等，及如附圖所示之鐵皮圍籬、水泥地清除，並將土地騰
    空返還原告；民法第455 條、第767 條第1 項、第2 項規定
    及系爭租約，請求被告李俊昌將其鋪設於系爭土地水泥地下
    方之磚塊清除至與系爭土地相鄰之路面等高，並將土地騰空
    返還原告及給付如附表編號1 所示共計283,871 元租金；又
    系爭租約經終止後，被告仍無權占有使用系爭土地，另民法
    第179 條請求被告給付如附表編號2 所示自107 年10月19日
    起至108 年12月18日止，每月相當於租金11萬元共計154 萬
    元之不當得利，並自108 年12月19日起至遷讓返還系爭土地
    止，按月各給付原告相當於租金之不當得利11萬元，且被告
    就此部分應負不真正連帶債務責任等語。並聲明：如前揭變
    更後聲明所示。
二、被告則以：
（一）被告李俊昌：同意原告聲明第二項之請求。至原告聲明第
      三項部分，因系爭租約業經原告同意讓與被告陳柏餘，並
      由被告陳柏餘於系爭土地鋪設水泥及設置辦公室等，且除
      106 年10月份租金是由被告李俊昌給付外，其餘自106 年
      11月起各期租金均由被告陳柏餘逕向原告為給付，是原告
      顯同意被告陳柏餘承擔系爭租約成為承租人。且縱使系爭
      租約承租人仍為被告李俊昌，原告與被告李俊昌曾經由訴
      外人即桃園市農田水利會總幹事黃金德協商成立和解：被
      告李俊昌僅負責系爭土地因地勢低窪鋪設營建混和物再利
      用骨材等，致有超出相鄰道路高度之部分，清理至與相鄰
      道路路面相同高度等內容。故被告李俊昌除應對原告負上
      開責任外，已不負給付租金義務。另第四項聲明部分，則
      因堆置於系爭土地之物，並非被告李俊昌所有，被告僅同
      意清除所鋪設的磚塊地基，原告不得對被告李俊昌請求此
      項不當得利等語置辯。並聲明：原告之訴及假執行之聲請
      均駁回。
（二）被告陳柏餘：同意原告第一項聲明之請求。至於第四項請
      求金額則過高，就金額部分希望能與原告再行協調等語置
      辯。並聲明：原告之訴及假執行之聲請均駁回。
三、兩造不爭執事項：
（一）原告與被告李俊昌曾簽訂系爭租約，租期自106 年10月1
      日至111 年9 月30日止。
（二）被告李俊昌與被告陳柏餘於系爭租約存續期間，曾就系爭
      土地簽訂租賃契約（下稱轉租契約）。
（三）系爭土地上如附件相片所示之廢棄木材、鋼板、雜物等，
      及如附圖所示之鐵皮圍籬、水泥地，是由被告陳柏餘所堆
      置、設置或鋪設。
（四）系爭土地如附圖所示水泥地下方，有被告李俊昌鋪設之磚
      塊。
四、得心證之理由：
（一）按當事人於言詞辯論時為訴訟標的之認諾者，應本於其認
      諾為該當事人敗訴之判決，民事訴訟法第384 條定有明文
      ；次按被告既於言詞辯論時為訴訟標的之認諾，法院即應
      不調查原告所主張為訴訟標的之法律關係是否果屬存在，
      而以認諾為該被告敗訴之判決基礎（最高法院45年台上字
      第31號判決意旨參照）。經查，被告於言詞辯論時，已分
      別就原告第一項、第二項聲明之請求為認諾（本院卷二18
      6 至187 頁），是依上開規定，本院就原告第一項、第二
      項聲明之請求，即應本於其認諾為被告敗訴之判決。從而
      原告第一項、第二項聲明之請求，即屬有據，應予准許。
（二）原告請求被告李俊昌給付如附表編號1 所示之租金，有無
      理由：
   1、按依債權之性質，不得讓與者，債權人不得將債權讓與第
      三人，民法第294 條第1 項第1 款定有明文。又租賃關係
      之成立，係以出租人與承租人間之信賴為其基礎，承租人
      租賃權性質上不得讓與，除當事人間有得自由轉讓之特約
      ，或經出租人之同意外，承租人不得將租賃權讓與第三人
      （最高法院73年度台上字第1804號、88年度台上字第1447
      號判決意旨參照）。次按承租人非經出租人承諾，不得將
      租賃物轉租於他人，民法第443 條第1 項本文定有明文。
      又租賃契約乃特定當事人間所締結之契約，其債權債務關
      係，亦僅存在於該特定當事人間，而轉租係租賃關係存續
      中，轉租人即原承租人與次承租人就租賃物成立新租賃關
      係，原租賃關係仍存在於出租人與原承租人之間，亦即同
      時存在二個不同之租賃關係，縱令出租人同意轉租，次承
      租人與出租人間亦無直接之租賃關係可言。承租權之讓與
      ，則係原承租人，得出租人之同意，將租賃權讓與他人，
      由受讓人成為承租人，原承租人則脫離租賃關係，兩者尚
      有不同（最高法院83年度台上字第1328號、83年度台上字
      第2652號判決參照）。準此，租賃權之讓與及轉租雖均需
      得出租人之同意，惟兩者尚有不同，基於債權相對性，出
      租人縱已同意承租人轉租租賃物，原租賃契約尚非逕由次
      承租人成為原租賃契約之承租人。
   2、經查，被告李俊昌辯稱系爭租約之租賃權業經原告同意讓
      與被告陳柏餘等語，固據其提出訴外人即被告李俊昌前所
      經營會錩公司職員蘇惠珍與原告的LINE對話紀錄、被告間
      租賃契約之圖檔等為憑（本院卷99至173 頁）。惟審酌上
      開LINE對話紀錄，其中蘇惠珍之簡訊內容：「黃小姐您好
      ，陳老闆簡訊來表示需經地主您同意我們老闆李俊昌與富
      華木業再利用企業社陳柏餘董事長簽訂乙方丙方租地合約
      ，您用簡訊回答我就可了」、「黃月貞地主您好：可以麻
      煩幫我確認有關桃園市○○區○○段000000地號，同意我
      老闆李俊昌與富華木業再利用企業社簽訂乙方丙方租地合
      約，您用簡訊回答我就可以了」；原告就上開內容則以簡
      訊回稱：「本人黃月貞同意桃園新屋區社子段449-12地號
      之土地由李俊昌先生與富華木業簽訂乙方丙方租地合約」
      （本院卷一29、125 、127 頁），足見原告是同意被告間
      另成立新租賃關係，參以蘇惠珍於LINE所上傳土地租賃契
      約內容（本院卷一129 頁），亦是由被告間就系爭土地成
      立新租約，是被告李俊昌辯稱系爭租約之租賃權業已讓與
      被告陳柏餘等語，即無可採。
   3、原告主張被告積欠自107 年8 月起至同年10月18日系爭租
      約終止日止之租金共計283,871 元，經催告仍未給付等語
      ，業據其提出存證信函與送達回執等件為證（本院卷一43
      至59頁），復為被告李俊昌所不爭執，僅以系爭租約租賃
      權已讓與被告陳柏餘等語置辯，惟系爭租約關係仍存在於
      原告與被告李俊昌間，業經認定如前，是原告依系爭租約
      請求被告李俊昌給付如附表編號1 所示自107 年8 月1 日
      起至107 年10月18日終止契約日止，所積欠共2 個月又18
      天之租金283,871 元，即屬有據。至被告李俊昌雖辯稱其
      與原告已成立和解，原告不得再提起本件訴訟請求被告李
      俊昌給付等語，惟就此部分被告李俊昌並未提出相關證據
      以實其說，自難採憑。
（三）原告請求如附表編號2所示之不當得利，有無理由：
   1、按無法律上之原因而受利益，致他人受損害者，應返還其
      利益，民法第179 條定有明文。再按承租人於租賃關係終
      止後，繼續占用租賃標的物，乃無法律上原因獲得相當於
      租金之利益，致出租人受有不能使用收益租賃物之損害，
      應返還其所得利益（最高法院95年度台上字第2244號、97
      年台上字第2294號判決意旨參照）。經查，原告已於107
      年10月17日終止系爭租約，業經認定如前，是被告李俊昌
      自系爭租約終止起，已無權再使用系爭土地。又被告陳柏
      餘雖是次承租人，然審酌其已認諾原告依民法第767 條第
      1 項、第2 項規定所請求之第一項聲明，參以被告李俊昌
      抗辯系爭租約租金除106 年10月份租金外，其餘各期均係
      被告陳柏餘直接給付予原告，其已將系爭租約讓與被告陳
      柏餘等語，且被告陳柏餘對於原告主張其已無權使用系爭
      土地，並未爭執，堪認被告間自系爭租約終止後起，亦已
      達成終止轉租契約之默示意思合致，是被告陳柏餘自系爭
      租約終止起，亦無權再使用系爭土地。又系爭租約終止後
      ，被告李俊昌於系爭土地如附圖所示水泥地下方所鋪設紅
      磚塊迄今尚未清除，被告陳柏餘則仍分別繼續於系爭土地
      上堆置如附件相片所示之廢棄木材、鋼板、雜物等，且其
      所設置如附圖所示之鐵皮圍籬、水泥地亦尚未清除等情，
      為兩造所不爭執，堪認被告仍以上開方式繼續使用系爭土
      地，被告復未能舉證證明有何占用系爭土地之正當權源，
      足認被告所為乃無權占有系爭土地加以使用，係無法律上
      原因受有使用系爭土地之利益，致原告受有損害，原告自
      得請求被告給付使用系爭土地之不當得利。本院審酌系爭
      租約每月租金為11萬元，原告請求被告給付相當每月租金
      11萬元之不當得利應屬適當，從而原告請求被告給付如附
      表編號2 ⑴所示154 萬元之不當得利，及如附表編號2 ⑵
      所示自108 年12月19日起至返還系爭土地止，按月各給付
      原告相當於租金之不當得利11萬元，即屬有據。
   2、次按不真正連帶債務之發生，係因相關之法律關係偶然競
      合所致，多數債務人之各債務具有客觀之同一目的，而債
      務人各負有全部之責任，債務人中之一人或數人向債權人
      為給付者，他債務人亦同免其責任（最高法院97年度台上
      字第453 號判決要旨參照）。本件被告於系爭租約終止後
      ，仍分別以上開方式占用系爭土地，同享使用系爭土地之
      利益，自應就原告所請求不當得利金額同負清償責任，又
      民法第179 條規定，均無被告應負連帶清償責任之明文，
      依上說明，被告自應負不真正連帶清償責任。是原告主張
      被告應就上開不當得利負給付義務，如其中一方為給付，
      他方於清償之範圍內應同免給付義務之請求，亦屬有據。
五、末按承租人應依約定日期，支付租金；無約定者，依習慣；
    無約定亦無習慣者，應於租賃期滿時支付之，民法第439 條
    前段定有明文。次按給付有確定期限者，債務人自期限屆滿
    時起，負遲延責任；給付無確定期限者，債務人於債權人得
    請求給付時，經其催告而未為給付，自受催告時起，負遲延
    責任，其經債權人起訴而送達訴狀，與催告有同一之效力；
    遲延之債務，以支付金錢為標的者，債權人得請求依法定利
    率計算之遲延利息；應付利息之債務，其利率未經約定，亦
    無法律可據者，週年利率為百分之五，民法第229 條第1 項
    按民法第229 條第1 項、第2 項、第233 條第1 項本文、第
    203 條分別定有明文。經查，被告李俊昌應於每月5 日前給
    付租金，業經系爭租約第3 條約定明確（本院卷一23頁），
    是其租金之給付自有確定期限，如被告李俊昌遲延給付租金
    ，原告除得請求其如數給付積欠之租金外，自得請求其給付
    遲延利息。而被告李俊昌自107 年8 月5 日起即未再繳納租
    金，業如前述，是原告請求被告李俊昌給付如附表編號1 所
    示租金283,871 元，及自起訴狀繕本送達翌日即109 年1 月
    9 日起（本院卷一83頁）至清償日止，按週年利率百分之五
    計算之遲延利息，應屬有據。另自系爭契約及轉租契約終止
    後，被告仍無權占用系爭土地部分，原告請求被告給付如附
    表編號2 ⑴所示相當租金之不當得利，核屬無清償期限及利
    率之債務，本件起訴狀繕本業於109 年1 月8 日送達被告（
    本院卷一83、89頁），被告迄未給付，當應負遲延責任，是
    原告請求被告給付附表編號2 ⑴金額，及自109 年1 月9 日
    起至清償日止，按週年利率百分之五計算之法定遲延利息，
    亦屬有據。
六、綜上所述，原告分別依民法第455 條、第179 條、第767 條
    第1 項、第2 項等規定及系爭租約，請求如主文第一、二、
    三、四、五項所示之判決，均有理由，應予准許。又原告陳
    明願供擔保請准宣告假執行，核無不合，爰酌定相當之擔保
    金額准許之；並依職權酌定相當擔保金額為被告免為假執行
    之宣告。
七、本件事證已臻明確，兩造其餘攻擊防禦方法及所提證據，經
    本院斟酌後，核與判決不生影響，爰不逐一論述。
八、訴訟費用負擔之依據：民事訴訟法第78條、第85條第2 項。
中    華    民    國  110     年    11    月    5     日
                  民事第二庭    法  官  林其玄
以上正本係照原本作成。
如對本判決上訴，須於判決送達後20日內向本院提出上訴狀。如
委任律師提起上訴者，應一併繳納上訴審裁判費。
中    華    民    國   110    年    11    月    8     日
                                書記官  戴育萍
┌─────────────────────────────────────────┐
│附表                                                                              │
├───┬───────────┬───────────────┬─────────┤
│編號  │期間（民國）          │計算式（新臺幣）              │請求金額（新臺幣）│
├───┼───────────┼───────────────┼─────────┤
│1     │107.08.01～107.10.18。│每月租金11萬元×2+18/31 個月  │283,871 元        │
│      │共2個月又18天。       │＝283,871 元。                │                  │
├─┬─┼───────────┼───────────────┼─────────┤
│2 │⑴│ 107.10.19～108.12.18 │相當於租金不當得利11萬元×14個│154萬元           │
│  │  │ 共14個月。           │月＝154萬元。                 │                  │
│  ├─┼───────────┼───────────────┴─────────┤
│  │⑵│108.12.19起           │請求每個月相當於租金11萬元之不當得利。            │
└─┴─┴───────────┴─────────────────────────┘